臺灣臺中地方法院民事判決　　　　　　100年度家訴字第476號
原　　　告　謝志源
被　　　告　姚金蘭
上列當事人間請求確認婚姻關係存在事件，本院於民國一百年十
一月七日言詞辯論終結，判決如下：
    主      文
確認原告與被告間之婚姻關係存在。
訴訟費用由被告負擔。
    事實及理由
壹、原告主張：兩造於民國九十年四月十三日結婚，於一百年六
    月七日因偶生紛爭，委請訴外人李雅芳前來書寫離婚協議書
    ，經兩造親簽姓名於上後，即由訴外人李雅芳擔任見證人，
    另由訴外人李雅芳代為簽署「楊俊德」之姓名於證人處，嗣
    兩造即逕持前開離婚協議書同至戶政事務所辦理離婚之登記
    。訴外人楊俊德既未於兩造協議離婚時在場，僅由訴外人李
    雅芳自行代訴外人楊俊德簽名於前開離婚協議書上，訴外人
    楊俊德亦未曾親聞兩造是否有離婚之真意，顯與民法第一千
    零五十條所謂「離婚證人」之規定不符，自難認具備民法第
    一千零五十條規定協議離婚之法定要件，則兩造所為之協議
    離婚應為無效。故兩造之婚姻關係現仍屬存在，爰提起本件
    訴訟等語。並聲明：如主文所示。
貳、被告辯以：當時兩造離婚也是原告同意的，對於訴外人楊俊
    德當時是否在場已經忘記了；於一００年六月七日當天，只
    有訴外人李雅芳於離婚協議書上簽名，訴外人楊俊德的名字
    早就簽好了，而伊並不認識訴外人楊俊德，在離婚之前，也
    沒有通過電話或有任何接觸等語，資為抗辯。並聲明：原告
    之訴駁回。
參、得心證之理由：
一、(一)按確認法律關係之訴，非原告有即受確認判決之法律上利
    益者，不得提起之，民事訴訟法第二百四十七條第一項前段
    定有明文。所謂即受確認判決之法律上利益，係指因法律關
    係之存否不明確，致原告在私法上之地位有受侵害之危險，
    而此項危險得以對於被告之確認判決除去之者而言，故確認
    法律關係成立或不成立之訴，倘具備前開要件，即得謂有即
    受確認判決之法律上利益，最高法院四十二年台上字第一０
    三一號著有判例。(二)本件原告主張：兩造間之離婚，雖已簽
    署離婚協議書，並向戶政機關為離婚之登記，惟因欠缺法定
    方式，協議離婚應屬無效之事實，而被告則認為兩造之婚姻
    關係已因辦理離婚登記，不復存在云云。既然兩造就婚姻關
    係是否存在，而有所爭執，足見兩造間之婚姻關係存否即有
    不明確，將導致原告在私法上，是否為被告配偶之地位有受
    侵害之危險，自有受確認判決之法律上利益，原告自得提起
    本件確認之訴，合先敘明。
二、按兩願離婚，應以書面為之，有二人以上證人之簽名並應向
    戶政機關為離婚之登記，民法第一千零五十條定有明文。次
    按民法第一千零五十條所謂二人以上證人之簽名，固不限於
    作成離婚證書時為之，亦不限於協議離婚時在場之人，始得
    為證人，然究難謂非親見或親聞雙方當事人確有離婚真意之
    人，亦得為證人，業據最高法院著有六十八年台上字第三七
    九二號判例。另證人在兩願離婚之證書上簽名，固無須於該
    證書作成時同時為之（本院四十二年台上字第一○○一號判
    例）。惟既稱證人，自須對於離婚之協議在場聞見，或知悉
    當事人間有離婚之協議，始足當之。如配偶之一方持協議離
    婚書向證人請求簽名時，他方尚未表示同意離婚，證人自不
    知他方之意思，即不能證明雙方已有離婚之協議。是證人縱
    已簽名，仍不能謂已備法定要件而生離婚之效力（最高法院
    六十九年度第十次民事庭會議決議(二)參照）。
三、查：(一)原告主張：兩造雖於一００年六月七日簽署離婚協議
    書，並向戶政機關為協議離婚之登記。然因離婚協議書上之
    證人楊俊德並未同時在場見聞，亦未知悉兩造已有離婚之真
    意，不能謂已符合協議離婚之法定要件之事實，業據原告提
    出戶籍謄本、離婚協議書為證。(二)被告固以前詞置辯，惟被
    告坦認於一００年六月七日當天，只有訴外人李雅芳於離婚
    協議書上簽名，訴外人楊俊德的名字早就簽好了，而伊並不
    認識訴外人楊俊德，在離婚之前也沒有通過電話或有任何接
    觸等語，另證人即離婚協議書上之證人李雅芳到庭結稱：「
    （提示離婚協議書，問：證人部分是否是你簽名的？）就證
    人二部分，是我簽名的。當時我們公司（專門辦離婚的公司
    ）通常是派兩個人去戶政，當初可能是因為前一個案子耽誤
    了，所以在戶政事務所時只有我一個人在場，我就拿楊先生
    印章、跟我的印章去辦理離婚。（問：楊先生部分，是什麼
    時候簽名的？）我不知道。（問：你簽名完時，在離開時候
    ，楊先生是否有來？）沒有。（問：楊先生有沒有簽名，在
    哪裡簽的？）我不知道在哪裡簽名的，什麼時候也不知道。
    這筆跡不是我的筆跡，但我知道是他簽的，因為是他的筆跡
    。（問：是誰先簽的？）楊先生先簽的，是在另外一個地方
    拿楊先生簽好的空白離婚協議書，我一個人到戶政事務所與
    兩造會合。（問：再來是誰簽？）我不記得了。（問：在戶
    政事務所你什麼時候走？）我把整個離婚協議書完成後，我
    就走了。（問：你從戶政事務所到辦完離婚這個中間，兩造
    是否有與楊先生通電話或見面？）沒有。（問：楊先生與兩
    造是否有認識？）我不知道他們認不認識。（問：你有跟兩
    造先聯繫嗎？）由我們公司的人去做聯繫，我們都是當場才
    知道兩造是誰。」等語，顯見訴外人楊俊德於兩造簽訂離婚
    協議書時並未在場，並無見聞兩造之協議離婚，亦不知兩造
    有協議離婚之真意。準此，應堪認原告之主張為真實。(三)揆
    諸上開說明，訴外人楊俊德既未親見或親聞兩造間確有協議
    離婚之真意，自無從擔任本件兩造協議離婚之證人，應認兩
    造上開協議離婚因欠缺法定方式，而屬無效。從而，兩造上
    開協議離婚既未發生法律效力，則原告請求確認兩造婚姻關
    係存在，為有理由，應予准許。
肆、訴訟費用負擔之依據：民事訴訟法第七十八條。
中    華    民    國   100    年    11    月    21    日
                  家事法庭    法  官  王靜秋
以上正本係照原本作成。
如對本判決上訴，須於判決送達後二十日之不變期間內，向本院
提出上訴狀。
如委任律師提起上訴者，應一併繳納上訴審裁判費。
中    華    民    國   100    年    11    月    21    日
                              書記官  蔡秀貞